【裁判字號】    97,易,995
【裁判日期】    980331
【裁判案由】    詐欺
【裁判全文】
臺灣桃園地方法院刑事判決               97年度易字第995號
公  訴  人  台灣桃園地方法院檢察署檢察官
被      告  丁○○
選任辯護人  呂理胡  律師
            唐永洪  律師
上列被告因詐欺案件，經檢察官提起公訴（97年度調偵字第36號
），本院判決如下︰
    主  文
丁○○無罪。
    理  由
一、公訴意旨略以：被告丁○○明知其並無桃園縣楊梅鎮○○路
    273 巷之「瑞士村社區」之地下1 樓46號停車位之所有權或
    約定專用權，且積欠社區管理費未繳，竟於民國95年4 月間
    ，委託桃園縣中壢市之東森房屋中豐分店不知情之仲介員甲○○代為銷售其所有門牌號碼為桃園縣楊梅鎮○○路273 巷
    19弄13號4 樓之建物及其土地（下稱系爭房地），嗣戊○○
    有意購買該建物及土地，乃全權委託乙○○代為處理，丁○○即於95年4 月間之某日，由仲介甲○○安排，帶乙○○查
    看上開建物時，丁○○即向乙○○誆稱：該建物附有地下B1
    第46號車位1 個，且無積欠任何管理費等情，經乙○○轉知
    戊○○，致戊○○陷於錯誤，同意以新台幣（下同）175 萬
    元之代價，購買該建物及其土地，雙方並於95年4 月12日簽
    署不動產買賣契約書，並於契約書中註記附地下1 樓編號46
    號之車位1 個，戊○○並依約付款25萬元予丁○○，並依約
    代丁○○清償銀行貸款150 萬元。嗣戊○○遷入上開房屋後
    ，該社區管理委員會告知該社區停車位須向管理委員會租用
    ，並無專用權，且因丁○○積欠管理費未繳，管理委員會拒
    絕出租車位予戊○○使用，戊○○至此始知受騙，丁○○對
    此則避不見面，因認被告涉犯刑法第339 條第1 項之詐欺取
    財罪嫌云云。
二、按被告未經審判證明有罪確定前，推定其為無罪。犯罪事實
    應依證據認定之，無證據不得認定其犯罪事實。又不能證明
    被告犯罪者，應諭知無罪之判決。刑事訴訟法第154 條、第
    301 條第1 項分別定有明文。再認定不利於被告之事實，須
    依積極證據，苟積極證據不足為不利於被告事實之認定時，
    即應為有利於被告之認定，更不必有何有利之證據；且認定
    犯罪事實所憑之證據，其為訴訟上之證明，須於通常一般之
    人均不致有所懷疑，而得確信其為真實之程度者，始得據為
    有罪之認定，倘其證明尚未達到此一程度，而有合理之懷疑
    存在時，自應為無罪之認定，最高法院著有30年上字第816
    號、76年台上字第4986號判例意旨參照。另刑法第339 條第
    1 項詐欺罪之成立，以意圖為自己或第三人不法所有，以詐
    術使人將本人或第三人之物交付為要件。所謂以詐術使人交
    付，必須被詐欺人因其詐術而陷於錯誤，若其所用方法，不
    能認為詐術，亦不致使人陷於錯誤，即不構成該罪，最高法
    院29年上字第3105號、40年台上字第86號、46年台上字第26
    0 號分別著有判例可資參照。
三、訊據被告堅決否認有公訴人所指詐欺犯行，辯稱：伊當時委
    託仲介公司即東森房屋甲○○銷售系爭房房地時，有告訴甲○○說有車位，但是要向社區管理委員會承租，伊是相信仲
    介人員；而伊也有跟乙○○說管理費的問題，並且跟乙○○
    說管理費的部分伊會跟總幹事處理，伊沒有詐欺等語。公訴
    人認被告涉犯上開詐欺取財犯嫌，無非係以證人丙○○、乙○○、甲○○之證述，及卷附不動產買賣契約書、不動產現
    況說明書、桃園縣楊梅鎮地政事務所函、瑞士社區管理委員
    會函等為主要論據。經查：
（一）證據能力部分：
    1.證人丙○○、甲○○、乙○○於檢察事務官詢問時之陳述
      部分：按被告以外之人於審判外之言詞或書面陳述，除法
      律有規定者外，不得作為證據，刑事訴訟法第159 條第1
      項定有明文。查證人丙○○、甲○○、乙○○於檢察事務
      官詢問所為之陳述，經核不符合刑事訴訟法第159 條之2
      、第159 條之3 、第159 條之5 等規定，應無證據能力。
    2.證人丙○○於檢察官訊問時所為之陳述，應無證據能力：
      依92年2 月6 日增訂公布，於同年9 月1 日施行之刑事訴
      訟法第158 條之3 規定，證人、鑑定人依法應具結而未具
      結者，其證言或鑑定意見不得作為證據。而告訴人之指訴
      雖係以使被告受刑事訴追為目的，但非本法第3 條所稱之
      「當事人」，乃當事人以外之第三人，除依同法第271 條
      之1 規定到庭單純陳述意見時，毋庸具結外，如就與待證
      事實有重要關係之親身知覺、體驗事實陳述時，即居於證
      人之地位，依上開增訂公布之規定，自應依同法第186 條
      第1 項規定命其具結，使告訴人知悉其有據實陳述之義務
      ，以擔保其證言之真真實，該供述證據始具證據能力（最
      高法院著有94年度台上字第1792號判決意旨參照）。查本
      件告訴代理人丙○○於檢察官訊問時所為之陳述，檢察官
      均疏未命其具結，是其陳述自無證據能力。
（二）查卷附不動產買賣契約書關於買賣標的欄之記載，其中車
      位部分固填載為「地下第B1層、機械式、車位編號：46、
      計1 位」，惟該處上方欄位亦註明「車位（請附車位憑證
      與位置圖）」等字樣，而被告亦未提出相關車位憑證；又
      依卷附不動產標的現況說明書所載，關於「是否有車位之
      分管協議及圖說」乙欄，被告係勾選「否」，則本件被告
      是否確有公訴人所指被告佯稱附有停車位乙節，已非無疑
      。
（三）被告雖於卷附不動產標的現況說明書關於「管理費是否有
      積欠情形」乙欄，被告係勾選「否」，然該書面係被告於
      委託東森房屋出面系爭房地時所簽訂，則不能排除被告主
      觀上自信爾後該房地確實出售時，其已可與管理委員會達
      成管理費之處理事宜；況被告於簽訂賣賣契約時，已表明
      ：伊會處理等語，且並未提出繳納管理費之收據，業據證
      人乙○○於本院審理時證述明確（見本院98年3 月26日審
      判筆錄第7 頁）。則依常情，一般人在此情形下，自當認
      知到系爭房地於簽約時尚未完全繳清管理費，且若被告確
      有意隱瞞欠繳管理費之事實，何須於當時為買方（即告訴
      人戊○○）代理人之證人乙○○在場時，尚言明會去處理
      管理費之事？
（四）查證人丙○○固於本院審理時證稱：伊簽約當下只有確認
      買賣標的物有無車位及價金金額，雙方包含仲介公司都跟
      伊說有車位，所以伊將這部分紀錄在買賣契約書上面，並
      且將車位編號46號也寫在契約書上面；簽約當下伊在現場
      ，包含仲介公司、買賣雙方都有確認，代書才將車位勾選
      ，並記載車位編號46號於買賣契約書上，伊也有當場跟被
      告確認過云云（見本院98年3 月5 日審判筆錄第3 頁）；
      證人甲○○於本院審理時證稱：當初被告賣房子時，被告
      沒有告知積欠管理費的事情，至於停車位，被告有說伊有
      車位；被告有說有車位，委託書填寫好後，伊問被告有無
      證明，被告說沒有；是被告指該車位給伊看，說這個車位
      是其的，伊印象中是機械式車位云云（見本院98年3 月19
      日審判筆錄第3 、4 頁）；證人乙○○於本院審理時證稱
      ：簽約時才有看到現況說明書，當下代書有問被告，被告
      說沒有積欠管理費，被告說會處理；簽約前伊去看過房子
      1 次，是與甲○○約在社區外面等被告，被告帶伊等進到
      地下室，說車位是其的，那個車位是機械式停車位云云（
      見本院98年3 月26日審判筆錄第7 、8 頁）。
    1.惟證人丙○○、甲○○、乙○○所稱被告稱有車位乙節，
      究係指車位所有權、使用權或承租權，已均籠統未明，且
      證人甲○○於本院訊問：「被告已經說車位沒有任何證明
      也沒有任何分管協議，則被告說有車位的意思是何意思？
      」時，答稱：「我不太記得我當時怎麼問的。」云云（見
      本院98年3 月26日審判筆錄第5 、6 頁），證人甲○○既
      無從記憶其就是否有停車位乙節係如何詢問被告，已難認
      被告係告知有車位所有權。
    2.查本件被告就是否有停車位及繳清管理費乙節，既均未提
      出相關證明文件，則證人丙○○、甲○○、乙○○竟即全
      然未加查證，已非無疑。
    3.再者，證人丙○○為本件告訴人戊○○單獨所委任之代書
      ，業據證人甲○○於本院審理時證述明確（見本院98年3
      月19日審判筆錄第9 頁）；而證人甲○○所任職之東森房
      屋，於本件交易時，尚負責補足一部份價金等語（見本院
      98年3 月26日審判筆錄第11頁）；另告訴人戊○○要投資
      ，方委託證人乙○○去購買系爭房地，業據證人乙○○於
      本院審理時所陳明（見本院98年3 月26日審判筆錄第12頁
      ）。則由上情，堪認證人丙○○、甲○○、乙○○於本件
      交易中，如前所述，證人丙○○為受告訴人戊○○所委任
      之代書，於製作系爭不動產買賣契約書在被告始終未提出
      有停車位之相關證明文件下，完全無視該契約上「車位（
      請附車位憑證與位置圖）」之記載，即逕填載停車位之編
      號；證人乙○○係受告訴人戊○○委託購買系爭房地以為
      投資，竟亦未查證是否有停車位及繳清管理費；而證人甲○○則係本件交易之仲介人員，亦就此同未查證，則證人
      丙○○、甲○○、乙○○顯均牽涉本身責任，即均有相當
      利害關係。再參諸證人丙○○、甲○○、乙○○於偵查中
      ，均曾受託為本件告訴代理人，有刑事委任狀2 紙在卷可
      稽，按告訴人之告訴，係以使被告受刑事訴追為目的，是
      其陳述是否與事實相符，仍應調查其他證據以資審認（最
      高法院61年台上字第3099號、52年台上字第1300號判例參
      照），是上開證人係以使被告受刑事處罰為目的，是其陳
      述是否與事實相符，仍應調查其他證據以資審認，則證人
      丙○○、甲○○、乙○○於本件均有利害關係，甚至均受
      任為告訴代理人以使被告受刑事訴追為目的，若無及他證
      據可佐，自難僅以其陳述為不利被告之認定。
    (1)證人乙○○所稱簽約當時代書（指證人丙○○）有問過是
      否積欠管理費乙節，然證人丙○○於本院審理時則證稱：
      於簽約時並未確認積欠管理費這個事情（見本院98 年3月
      5 日審判筆錄第3 頁），2 人所述截然不同，即有瑕疵。
    (2)又本件被告究係是否有停車位所有權及是否有積欠管理費
      乙節，向該社區管理委員會詢問即可輕易查明，查本件證
      人丙○○為執業代書，證人甲○○、乙○○亦均從事不動
      產業多年，而房地買賣價金非低，當更謹慎查證其標的物
      各項狀況，衡情當無全然聽信出賣人片面說詞之理。查本
      件證人丙○○、甲○○、乙○○依其等所證內容，竟均僅
      經由被告告知，甚至在被告無法提出相關證明文件下，猶
      聽信被告有停車位及管理費未欠繳，顯與常情不符。
    (3)證人甲○○於本院審理時證稱：本件停車位沒有獨立權狀
      的，停車位通常是登記在公設，是在大公；而房屋的總坪
      數就是大公加小公及專有部分的面積等語（見本院98年3
      月26日審判筆錄第4 頁），查本件系爭房屋係83年間取得
      之原始建物，也就是停車位依照當時是沒有獨立權狀，而
      是灌在「大公」裡面，則停車位者，其「大公」會與相同
      坪數的專有部分建物多一點坪數（也就是停車位的坪數）
      ，則是否有停車位乙節，亦可由調取上下樓層之土地謄本
      相比較亦可輕易查知，而調閱相關土地謄本亦即簡便，然
      本件證人丙○○、甲○○、乙○○竟亦未調閱相關土地謄
      本查證，亦悖於常情。
    (4)查本件告訴人戊○○購買系爭房地係為投資，業據證人乙○○於本院審理時證述明確（見本院98年3 月26日審判筆
      錄第12頁），且告訴人戊○○為東方地產投資管理企業社
      之負責人，該企業社之營業項目尚包括不動產仲介經紀業
      、不動產代銷經紀業等不動產相關事業，則本件是否有車
      位及管理費繳納情形，則當係為本身投資而購買系爭房地
      之告訴人戊○○所關切，則本件告訴人戊○○就此竟亦毫
      不加查證，亦與常情不符。
    4.綜上，本件證人丙○○、甲○○、乙○○上開所述，自難
      逕採為不利被告之認定。
（五）至卷附桃園縣楊梅鎮地政事務所函、瑞士社區管理委員會
      函充其量僅能分別證明系爭停車位並無所有權登記及被告
      有欠繳管理費之客觀事實，亦無從逕認被告有詐欺犯行。
四、按「刑事訴訟法第161 條已於91年2 月8 日修正公布，其第
    1 項規定：檢察官就被告犯罪事實，應負舉證責任，並指出
    證明之方法。因此，檢察官對於起訴之犯罪事實，應負提出
    證據及說服之實質舉證責任。倘其所提出之證據，不足為被
    告有罪之積極證明，或其指出證明之方法，無從說服法院以
    形成被告有罪之心證，基於無罪推定之原則，自應為被告無
    罪判決之諭知。」最高法院92年台上字第128 號判例意旨參
    照。本件公訴人所提上開證據並不足以證明所指被告涉犯本
    件詐欺犯行，且查無其他積極事證足資證明被告確有公訴人
    所指犯行。揆諸首揭說明，被告被訴詐欺犯罪，自屬不能證
    明，即應為被告無罪之諭知。
據上論斷，刑事訴訟法第301 條第1 項，判決如主文。
本案經檢察官陳仁傑到庭執行職務。
中    華    民    國    98    年    3     月    31    日
                  刑事第一庭審判長法  官  曾淑華
                                  法  官  顧正德
                                  法  官  鄭吉雄
以上正本證明與原本無異。
如不服本判決，應於判決送達後10日內向本院提出上訴狀（應附
繕本），其未敘述上訴理由者，應於上訴期間屆滿後20日內補提
理由書狀於本院，上訴於臺灣高等法院。
                                  書記官  劉宗源
中    華    民    國    98    年    3     月    31    日


司法院資訊處製作；財團法人民間司法改革基金會備份。
